【裁判字號】    99,消債更,36
【裁判日期】    990226
【裁判案由】    更生事件
【裁判全文】
臺灣臺南地方法院民事裁定            99年度消債更字第36號
聲  請  人  甲○○
即  債務人
上列當事人因消費者債務清理事件聲請更生，本院裁定如下：
    主  文
聲請駁回。
聲請費用新臺幣壹仟元由聲請人負擔。
    理  由
一、聲請意旨略以：聲請人對金融機構因消費借貸而負擔之債務
    共計新臺幣（下同）197 萬2,494 元，前於消費者債務清理
    條例施行後，曾在民國97年間向最大債權金融機構台新國際
    商業銀行股份有限公司（下稱台新銀行）請求協商，嗣台新
    銀行雖提出每月清償1 萬0,717 元，分180 期之清償方案，
    惟聲請人協商前每月平均所得約2 萬8,000 元，每月需要支
    出必要之生活費用及二名子女之扶養費，縱令聲請人每月必
    要之生活費用及二名子女之扶養費，以內政部公告之臺灣省
    低收入戶最低生活費每人每月9,829 元計算，聲請人每月之
    所得扣除每月必要之支出，僅賸8,500 元，實在無力負擔上
    開清償方案，並非聲請人未能接受顯足以負擔之還款方案，
    爰依消費者債務清理條例之規定，聲請更生等語。
二、按債務人不能清償債務或有不能清償之虞者，得依本條例所
    定更生或清算程序，清理其債務，消費者債務清理條例第3
    條定有明文。又聲請更生或清算不合程式或不備其他要件者
    ，法院應以裁定駁回之，但其情形可以補正者，法院應定期
    間先命補正，復為同條例第8 條所明定。衡諸債之關係，係
    以當事人間之信賴關係為基礎，為社會經濟組織之重要支柱
    ，故當事人於以法律行為追求自己之利益之際，亦應顧及對
    方之利益，並考量債權債務在社會上之作用，本於誠實及信
    用之原則，行使債權及履行債務。是對於已陷入經濟上困境
    之消費者，若任其於惡性循環之債務窘境中生存，將衍生嚴
    重之社會問題，難以維持安定之社會經濟秩序，故為兼顧債
    權人、債務人雙方之利益，對陷於經濟上困境之消費者，固
    應允其於消費者債務清理條例施行後，得選擇以重建型之更
    生程序或清算型之清算程序清理其債務，藉以妥適調整債務
    人與債權人及其他利害關係人間之權利義務關係，保障債權
    人獲得公平受償，並謀求消費者經濟生活之重建復甦機會。
    惟若債務人履行債務並無困難，僅係為圖謀減免債務，而不
    為債務之履行，即有違債權契約為誠信契約之本旨，而不能
    准許其更生或清算之聲請。
三、經查：
  (一)聲請人前於消費者債務清理條例施行後，曾在97年間向最大
    債權金融機構台新銀行請求協商，台新銀行提出每月清償1
    萬0,717 元，分180 期之清償方案，嗣因聲請人堅持其還款
    能力僅有5,000 元，台新銀行認聲請人未能接受顯足以負擔
    之還款方案，而協商不成立之事實，有前置協商不成立通知
    書影本及台新銀行98年9 月2 日台新總債務協商部字第0980
    0010681 號函各1 份附於本院98年度消債更字第373 號卷宗
    足稽（參見本院98年度消債更字第373 號卷宗第8 頁、第83
    頁、第84頁），已經本院依職權調取上開卷宗核閱屬實。
  (二)聲請人雖主張於協商前每月平均所得約2 萬8,000 元，每月
    需要支出必要之生活費用及二名子女之扶養費，縱令聲請人
    每月必要之生活費用及二名子女之扶養費，以內政部公告之
    臺灣省低收入戶最低生活費每人每月9,829 元計算，聲請人
    每月之所得扣除每月必要之支出，僅賸8,500 元，實在無力
    負擔上開清償方案，並非聲請人未能接受顯足以負擔之還款
    方案等語。
    1.聲請人於97年間向台新銀行請求協商時，具狀陳稱每月收
      入2 萬8,500 元，有聲請人於97年間向台新銀行請求協商
      時，提出之前置協商申請人財產及收支狀況說明書、前置
      協商收入切結書影本各1 份附於本院98年度消債更字第
      373 號卷宗足稽（參見本院98年度消債更字第373 號卷宗
      第115 頁、第129 頁），已經本院依職權調取上開卷宗核
      閱屬實，核與聲請人主張於協商前每月平均所得約2 萬
      8,000 元等語，已有不符，應以其於97年間向台新銀行請
      求協商時，具狀陳述之每月收入狀況為可採，故本院認聲
      請人每月收入應為2 萬8,500 元。
    2.按消費者債務清理條例立法目的係為使不幸陷入經濟困境
      之人得以清理債務、重建生活，並在清理債務過程中能適
      度保有符合人性尊嚴之最低基本生活所需，而非維持債務
      人過去慣常之寬裕生活型態，否則非僅有悖於消費者債務
      清理條例之意旨，更係將債務人因個人浪費或財務管理失
      控之風險不當轉嫁予金融機構負擔，顯非公允。故為妥適
      調整債務人與債權人及其他利害關係人間之權利義務關係
      ，保障債權人獲得公平受償，並謀求消費者經濟生活之重
      建復甦機會，法院對於債務人每月必要之生活費用，自不
      可僅以債務人主張之數額為斷，而應酌採政府所定最低生
      活費作為裁量標準，方屬允洽。準此，本院審酌聲請人居
      住於臺南市，參酌內政部公告之97年度臺灣省低收入戶最
      低生活費為每人每月9,829 元，有歷年最低生活費一覽表
      1 份在卷可參（參見本院卷第43頁），認聲請人每月必要
      生活費用應為9,829 元，始為合理。又內政部公布之前開
      低收入戶最低生活費乃由中央、直轄市主管機關參照中央
      主計機關所公布當地區最近1 年平均每人消費支出60% 定
      之，此參諸社會救助法第4 條第2 項之規定自明；而中央
      主計機關所公布當地區最近1 年平均每人消費支出，乃依
      據各縣市轄區內之民生消費型態、經濟繁榮情狀及縣市居
      民之所得收入等各項數據所統計出之消費支出金額，於統
      計時，業已計入平均每人之食品、飲料、菸草支出、衣著
      、鞋襪類支出、房地租、水費、燃料及燈光支出、家庭器
      具、設備及家事管理支出、醫療及保健支出、運輸交通及
      通訊支出、娛樂消遣及教育文化服務支出及什項支出，自
      不應於聲請人每月應支出之必要生活費用外，另行計入房
      租、膳食、交通、水、電、瓦斯費、電話費、雜費等費用
      之支出，附此敘明。
    3.次按，直系血親相互間，互負扶養之義務；負扶養義務者
      有數人而其親等同一時，應各依其經濟能力，分擔義務；
      受扶養權利者，以不能維持生活而無謀生能力者為限；前
      項無謀生能力之限制，於直系血親尊親屬，不適用之；扶
      養之程度，應按受扶養權利者之需要與負扶養義務者之經
      濟能力及身分定之。此參之民法第1114條第1 款、第1115
      條第3 項、第1117條第1 項、第2 項、第1119條分別定有
      明文。查，聲請人共有子女黃琨富、黃明杰2 名，分別為
      89年8 月5 日及91年2 月2 日出生，均未成年，現住於臺
      南市，有全戶戶籍資料查詢結果1 份在卷可按（參見本院
      卷第21頁至第23頁），堪認不能維持生活而無謀生能力，
      應有受聲請人扶養之權利。本院審酌聲請人之子女黃琨富
      、黃明杰，住於臺南市，對其等負扶養義務之人，除聲請
      人外，尚有聲請人之配偶姚育鈴；而聲請人積欠前開為數
      不少之債務，聲請人之配偶姚育鈴於97年度之薪資所得，
      共計34萬5,577 元，有稅務電子閘門財產所得調件明細表
      1 份在卷可按（參見本院卷第39頁）；斟酌聲請人應僅能
      提供其子黃琨富、黃明杰與低收入戶最低生活費相當之扶
      養程度，而行政院內政部所公布97年度臺灣省低收入戶最
      低生活費為每人每月9,829 元，及聲請人之子女黃琨富、
      黃明杰年紀尚幼，乃依附父母生活，且其需要應較成年人
      為低，例如菸草支出、房地租、家庭器具、設備及家事管
      理支出、通訊支出等費用，均非年幼子女必要支出之費用
      等一切情狀，認聲請人之子女黃琨富、黃明杰每月之扶養
      費以6,400 元為適當；復考量聲請人及其配偶姚育鈴之經
      濟能力，認聲請人應負擔扶養義務二分之一。從而，聲請
      人每月應負擔其子女黃琨富、黃明杰之扶養費應為6,400
      元（計算式：6,400 ×1/2 ×2 ＝6,400 ）。至聲請人雖
      主張二名子女之扶養費，縱以內政部公告之臺灣省低收入
      戶最低生活費計算，每人每月為9,829 元，惟聲請人前揭
      主張，顯未考量聲請人之子女黃琨富、黃明杰年紀尚幼，
      乃依附父母生活，且其需要應較成年人為低之情形，自不
      足採。
    4.按現代社會經濟之本質乃以貨幣為媒介之「信用經濟」型
      態，交易者藉由債權債務之建立實現商品交換或金融交易
      ，使市場經濟活絡並不斷拓展其廣度及深度。因此，如欲
      評估債務人是否不能清償債務或有不能清償之虞，自應綜
      合債務人之債務總額、債務人之年齡、工作能力、債務人
      未來可能獲得之勞務報酬、財產，以為判斷。本件以聲請
      人於協商前每月平均所得2 萬8,500 元，扣除聲請人每月
      所應支出之必要費用1 萬6,229 元（計算式：9,829 ＋6,
      400 ＝16,229），尚有1 萬2,271 元（計算式：28,500－
      16,229＝12,271），應有能力負擔台新銀行提出之分180
      期，每月給付1 萬0,717 元之清償方案。況且，聲請人於
      97年度之薪資所得共計37萬0,081 元，平均每月所得為3
      萬0,840 元（計算式：370,081 ÷12＝30,840，小數點以
      下四捨五入），顯然高於聲請人與台新銀行協商前之每月
      平均所得，可見聲請人與台新銀行協商之後，每月平均所
      得已有增加，應更有清償之能力，實難認聲請人對於台新
      銀行提出之上開清償方案，有何不能清償債務或不能清償
      之虞之情事。
四、綜上所陳，本件聲請人既無不能清償債務或有不能清償之虞
    之情事，其聲請之更生之要件即有不備，且其情形又屬無從
    補正，揆之前揭規定，自應駁回其更生之聲請。
五、依消費者債務清理條例第8 條、第15條，民事訴訟法第78條
    ，裁定如主文。
中    華    民    國    99    年    2     月    26    日
                  民事第三庭  法  官  伍逸康
以上正本係照原本作成。
如對本裁定抗告須於裁定送達後10日內向本院提出抗告狀，並繳
納抗告費新臺幣1,000元。
中    華    民    國    99    年    2     月    26    日
                              書記官  盧昱蓁

司法院資訊處製作；財團法人民間司法改革基金會備份。
